臺灣臺中地方法院民事判決　　　　　　 95年度訴字第2446號
原　　　告　乙○○
訴訟代理人　潘宏坤律師
被　　　告　甲○○
當事人間請求清償債務事件，本院於民國96年2月7日言詞辯論
終結，判決如下：
　　主    文
被告應給付原告新臺幣壹佰柒拾捌萬陸仟肆佰柒拾捌元，及自民
國九十五年八月十一日起至清償日止，按週年利率百分之五計算
之利息。
訴訟費用由被告負擔。
本判決於原告以新臺幣陸拾萬元為被告供擔保後，得假執行。但
被告以新臺幣壹佰柒拾捌萬陸仟肆佰柒拾捌元為原告預供擔保，
得免為假執行。
    事實及理由
一、原告主張：被告因積欠原告新臺幣（下同）500萬元，而於
    民國91年10月25日，以其所有之坐落臺中縣后里鄉○○段
    177地號土地（下稱系爭土地），向臺中縣豐原地政事務所
    辦理以原告為權利人、權利價值500萬元、清償日期為92年1
    月22日之抵押權設定登記。嗣因被告屆期仍未向原告清償債
    務，原告遂向本院聲請裁定准許拍賣抵押物後，以之為執行
    名義，聲請本院以94年度執五字第21885號執行事件，就系
    爭土地為強制執行。被告於上述強制執行程序中，曾向本院
    對原告提起訴訟，請求判決確認兩造間就系爭土地設定之上
    開抵押權所擔保之債權不存在，經本院以94年度訴字第1490
    號民事判決駁回被告之起訴，被告就該判決所提上訴，復經
    臺灣高等法院臺中分院以95年度上字第125號民事判決駁回
    ，該案因被告未提起第三審上訴而告確定。嗣本院將上開執
    行事件併入執行標的物相同之94年度執五字第17460號事件
    執行後，將系爭土地拍賣並分配所得價金結果，原告分配得
    款269萬9022元，加計兩造於94年4月21日另就坐落系爭土地
    上之建物簽訂「建築改良物買賣所有權移轉契約」（以下簡
    稱建物買賣契約），約定原告以51萬4500元之價格向被告購
    買該建物，至買賣價金則由原告對被告以上開抵押權擔保之
    債權中扣抵，故原告就該抵押權所擔保之債權合計已受償32
    1萬3522元，然其餘178萬6478元既未獲被告清償，原告自得
    請求被告如數給付，為此提起本件訴訟，並聲明：如主文第
    1項所示，並陳明願供擔保，請准宣告假執行。
二、被告抗辯：伊並未積欠原告任何債務，系爭土地上之前開抵
    押權設定登記，乃伊受原告之恐嚇，始將該土地所有權狀交
    付原告，由原告向地政機關申請辦理，伊已對原告因而涉及
    之恐嚇取財刑事犯嫌，向臺灣臺中地方法院檢察署提出刑事
    告訴，刻由該署以94年度偵字第18888號案件偵查中。又上
    開建物買賣契約書係由原告所偽造，其上之「甲○○」簽名
    並非伊之筆跡，至伊之印文則係原告脅迫伊交出印章後所蓋
    ，該契約書內所載：買賣標的物即坐落系爭土地上之門牌號
    碼「臺中縣后里鄉○○路52號」建物之價值為51萬4500元一
    節，更係原告所虛構，由該建物係屬4層樓之獨棟建物，且
    鈞院95年度執三字第19225號執行事件就該建物囑託鑑價機
    構鑑價，及鈞院核定之該建物第一次拍賣最低價格，均在
    150 萬元以上等情，即可知上開建物之價值遠高於該建物買
    賣契約書之記載，故被告本於該契約書主張該建物僅價值51
    萬4500元，殊不足信。退步言之，縱使原告對伊確實享有以
    上開抵押權擔保之500萬元債權，然依原告於前開確認債權
    不存在之訴訟中，援引兩造於94年4月6日所簽訂不動產買賣
    契約書第3條之1約定，主張伊已同意以對原告所負上開500
    萬元抵押債務，與原告應交付之系爭土地及其地上物之價金
    相抵等情觀之，該項債權已因原告於前述執行程序中承受系
    爭土地所有權，另經伊交付坐落其上之前述建物，而全數獲
    得滿足，則原告主張伊就該500萬元之債務尚有178萬6478元
    未清償，訴請伊給付該等欠款，自無理由等語，並聲明：駁
    回原告之訴；如受不利判決，願供擔保，請准免為假執行。
三、以下事實為兩造所不爭執，核與原告之提出本院94年度訴字
    第1490號及臺灣高等法院臺中分院95年度上字第125號民事
    判決影本各1份相符，且經本院依兩造聲請調取上開民事訴
    訟事件案卷及本院94年度執五字第17460號執行事件等案卷
    後查明無誤，堪信為真實：
  (一)被告於91年10月25日以其所有之系爭土地為原告設定權利價
    值500萬元、清償期為92年1月22日之抵押權。
  (二)原告於上開清償期屆至後，以被告未如期清償債務為由，聲
    請本院裁定准許拍賣抵押物，再持以聲請本院以94年度執五
    字第21885號執行事件，就系爭土地為強制執行，經本院將
    該執行事件併入執行標的物相同之94年度執五字第17460號
    事件後，將該土地拍賣，原告獲分配269萬9022元。
  (三)被告於上開強制執行程序進行中，曾向本院對原告起訴，請
    求確認兩造間就系爭土地設定之上開抵押權所擔保之債權不
    存在，經本院94年度訴字第1490號民事判決駁回被告之起訴
    ，被告所提上訴，復經臺灣高等法院臺中分院95年度上字第
    125號民事判決駁回，且因被告未再上訴第三審而告確定。
四、至原告主張：上開抵押權擔保之500萬元債權，經伊於上開
    執行程序分配得款269萬9022元，及被告另將該土地上坐落
    之建物以51萬4500元之價格售予伊，並以該買賣價金抵償部
    分債務後，被告尚餘178萬6478元未清償等語，為被告所否
    認，並以前揭情詞置辯，則本件應審究者，厥為原告上述主
    張是否有理由？經查：
  (一)首按「消極確認之訴經確定判決，認法律關係成立予以駁回
    時，就該法律關係之成立即有既判力，上訴人前對系爭債權
    提起確認不存在之訴，既受敗訴之判決且告確定，則被上訴
    人於後案主張債權存在，請求如數履行，上訴人即應受前案
    既判力之羈束，不容更為債權不存在之主張」，最高法院著
    有50年臺上字第232號判例可資參照。查本件被告前曾向本
    院對原告起訴，請求判決確認兩造間就系爭土地設定之上開
    抵押權所擔保之債權不存在，經本院審理後，認定該抵押權
    所擔保之債權確係存在，因而以94年度訴字第1490號民事判
    決駁回被告之起訴，嗣被告就該判決所提上訴，復經臺灣高
    等法院臺中分院審理後，作成95年度上字第125號民事判決
    ，以：上開抵押權擔保之500萬元債權中，原告自認已受清
    償之321萬3522元部分，因兩造就該部分債權之不存在已不
    爭執，被告就該部分所提確認之訴，顯然欠缺即受確認判決
    之法律上利益而不應准許；至其餘178萬6478元之債權，則
    因被告未向原告清償，故仍然存在等理由，駁回被告之上訴
    ；該第二審判決因被告未提起上訴而告確定等情，有卷附上
    開2民事判決影本各1份為憑（參見本院94年度訴字第1490號
    民事判決第2、3頁，及臺灣高等法院臺中分院95年度上字第
    125號民事判決第3至5頁），且經本院調取上開案卷核閱無
    訛。而原告提起本件訴訟，即係主張其對被告享有由上開抵
    押權擔保之500 萬元債權，除業已受償之321萬3522元外，
    尚有178萬6478元迄未獲清償，請求被告如數履行，則揆諸
    前揭判例意旨，被告自應受前開確認抵押債權不存在訴訟之
    確定判決既判力羈束，不得再主張該抵押權所擔保之債權，
    於超過其業已清償之321萬3522元部分已不存在，是被告抗
    辯其從未積欠原告系爭土地抵押債權500萬元，顯係為與上
    開確定判決意旨相反之主張，依據上述說明，自屬於法不合
    。
  (二)次按判決之既判力，係關於為確定判決之事實審言詞辯論終
    結時之狀態而生，故不僅關於其言詞辯論終結前所提出之攻
    擊防禦方法有之，即其當時得提出而未提出之攻擊防禦方法
    亦有之，最高法院另著有39年臺上字第214號、51年臺上字
    第665號判例足供參佐。被告雖抗辯：上開建物買賣契約係
    原告所偽造，其內所載系爭土地上之建物價值僅51萬4500元
    ，與該建物經本院95年度執三字第19225號執行事件囑託鑑
    價機構鑑價結果，及本院核定之該建物第一次拍賣最低價格
    ，均在150萬元以上者相較，顯然偏低，故被告援引該契約
    書之約定，主張該建物僅價值51萬4500元，殊不足採；又依
    原告於前開確認債權不存在之訴訟中，援引兩造於94年4月6
    日所簽訂不動產買賣契約書第3條之1約定，主張伊已同意以
    其所負上開500萬元抵押債務，與原告應交付之系爭土地及
    其上建物價金相抵等情觀之，該項債權已因原告承受系爭土
    地所有權，且經伊交付其上建物，而全數獲得滿足，則原告
    自不得再請求伊為任何給付等語。然查，上述建物買賣契約
    書早經原告於前開確認債權不存在訴訟之第二審95年6月6日
    準備期日提出；又被告於該前案第二審準備程序中，即曾具
    狀主張：「縱認系爭抵押債權500萬元存在，惟被上訴人（
    按即本件原告，以下同）既係將土地及房屋作價500萬元，
    雖未分別約明作價多少，然事後被上訴人在拍賣程序中，係
    以300萬元承受土地，從而房屋部分自應作價200萬元」等情
    ，分別有上開建物買賣契約書及被告於95年5月29日出具之
    民事準備書狀，附臺灣高等法院臺中分院95年度上字第125
    號卷第64、59頁可稽，是以被告於該前案事實審言詞辯論終
    結前，即有機會主張上開建物買賣契約書所載價格不實，且
    其於該時點前，亦已提出：上開抵押權所擔保之500萬元債
    權，業因原告於上開執行程序中承受系爭土地，另經其將該
    土地上建物以逾150萬元（即200萬元）之價格作價讓與原告
    ，故應已歸於消滅之攻擊防禦方法。然被告於該訴訟委任之
    代理人於該案第二審95年6月6日準備期日，既表示對上開建
    物買賣契約書形式上無意見（參見上開臺灣高等法院臺中分
    院95年度上字第125號卷第63頁反面），另被告於該訴訟中
    主張：原告對其享有之500萬元債權，因原告於執行中承受
    系爭土地所有權，且經被告將該土地上建物作價200萬元讓
    與原告而不存在一節，亦經該案承審法院審理後認為不足採
    取，則依據前引判例旨趣，上開業經被告於前案之事實審言
    詞辯論終結前即已提出，或可得提出卻未提出之攻擊防禦方
    法，自均為該前案確定判決之既判力所及，是被告於本件訴
    訟進行中再行提出：上開建物買賣契約所載建物價格不實，
    系爭土地上之建物應具有150萬元以上之價值，故原告以上
    開抵押權擔保之500萬元債權，於其承受系爭土地及受讓其
    上建物之後，應全數歸於消滅等抗辯，不問是否有理由，均
    不足以推翻該前案確定判決所為：原告就上開抵押權擔保之
    債權，尚有178萬6478元未獲被告清償之認定。被告於本件
    訴訟中，復未提出任何新攻擊防禦方法，主張其對原告所負
    該178萬6478元之債務，於上開前案事實審言詞辯論終結後
    ，因何新事由之發生而已不復存在，則原告請求被告履行該
    項債務，自屬於法有據。
五、綜上所述，原告就上開抵押權擔保之債權，已受償321萬352
    2元，尚有178萬6478元未獲被告清償等情，既經臺灣高等法
    院臺中分院就被告所提確認該抵押權擔保債權不存在之訴訟
    為審體審理後，作成95年度上字第125號民事確定判決加以
    認定，則被告於原告提起本件訴訟，請求其給付前開未受清
    償之餘款時，自應受該前案確定判決既判力之羈束，不得再
    主張前開債權不存在。又被告未能舉證證明在上開前案事實
    審言詞辯論終結後，有何新事由之發生，致使其對原告所負
    上開178萬6478元之債務歸於消滅，則原告主張被告尚積欠
    其178萬6478元未清償，請求被告如數給付，併請求被告給
    付自原告聲請本院核發、以催告被告為上述給付之95年度促
    字第51859號支付命令送達被告翌日（即95年8月11日）起至
    清償日止，按週年利率5％計算之法定遲延利息，為有理由
    ，應予准許。
六、兩造均分別陳明願供擔保，請准宣告或免為假執行，經核均
    無不合，爰分別酌定相當之擔保金額，予以准許。
七、本件事證已臻明確，兩造其餘主張、陳述及所提證據，經核
    均與判決結果無影響，爰不分別斟酌論述，併此敘明。
八、訴訟費用負擔之依據：依民事訴訟法第78條。
中　　華　　民　　國　　96　　年　　3 　　月　　 2　　日
                    民事第一庭  法  官  鍾啟煒
正本係照原本作成。
如對本判決上訴，須於判決送達後20日內向本院提出上訴狀。
中　　華　　民　　國　　96　　年　　3 　　月　　 2　　日
                                書記官
